ACORDAO-COMPLETO-2450292

ACÓRDÃO 1196/2021 ATA 2/2021 - PRIMEIRA CÂMARA

VISTOS, relatados e discutidos estes autos que tratam de tomada de contas especial instaurada pelo Fundo Nacional de Desenvolvimento da Educação (FNDE) em razão da omissão no dever de prestar contas dos recursos recebidos pela Prefeitura Municipal de Presidente Sarney/MA, no âmbito do Programa de Apoio aos Sistemas de Ensino para Atendimento de Jovens e Adultos (PEJA) - exercício de 2013,
ACORDAM os Ministros do Tribunal de Contas da União, reunidos em sessão da Primeira Câmara, diante das razões expostas pelo Relator, em:
9.1 com fundamento nos arts. 1º, inciso I, 16, inciso III, alíneas "a" e "c", e 19 da Lei 8.443/1992, julgar irregulares as contas do Sr. Edison Bispo Chagas;
9.2. com fulcro no art. 23, inciso III, da Lei 8.443/1992, condenar o responsável designado no item anterior ao pagamento das quantias adiante especificadas, com a incidência dos devidos encargos legais, calculados a partir das datas correspondentes até o efetivo recolhimento, na forma da legislação em vigor:
	Data de ocorrência
	Valor histórico (R$) 

	3/1/2013
	171.089,70

	8/8/2013
	171.089,70

9.3. fixar o prazo de 15 (quinze) dias, a contar da data da notificação, para que o responsável comprove, perante o Tribunal, o recolhimento das referidas quantias aos cofres do Fundo Nacional de Desenvolvimento da Educação, atualizadas monetariamente e acrescidas dos juros de mora, nos termos do art. 23, inciso III, alínea "a", da Lei 8.443/1992 c/c o art. 214, inciso III, alínea "a", do Regimento Interno do TCU (RI/TCU) ;
9.4. aplicar ao Sr. Edison Bispo Chagas a multa de R$ 200.000,00, com fulcro no art. 57 da Lei 8.443/1992;
9.5. fixar o prazo de 15 (quinze) dias, a contar da data da notificação, para que o responsável comprove, perante o Tribunal, o recolhimento da aludida quantia aos cofres do Tesouro Nacional, atualizada monetariamente desde a data do presente acórdão até a do efetivo recolhimento, se for paga após o vencimento, nos termos do art. 23, inciso III, alínea "a", da Lei 8.443/1992 c/c o art. 214, inciso III, alínea "a", do Regimento Interno do TCU (RI/TCU) ;
9.6. autorizar a cobrança judicial das dívidas, caso não atendidas as notificações, nos termos do art. 28, inciso II, da Lei 8.443/1992;
9.7. autorizar, desde já, caso venha a ser solicitado, o parcelamento das dívidas em até 36 (trinta e seis) parcelas mensais, nos termos do art. 217 do RI/TCU, com a incidência sobre cada parcela dos devidos encargos legais até o efetivo pagamento, esclarecendo que a falta de pagamento de qualquer parcela importará no vencimento antecipado do saldo devedor (§ 2º do art. 217 do RI/TCU) ;
9.8. dar ciência desta decisão ao responsável, à Prefeitura e à Câmara Municipal de Presidente Sarney/MA, ao Fundo Nacional de Desenvolvimento da Educação e ao Procurador-Chefe da Procuradoria da República no Estado do Maranhão, neste caso, nos termos do art. 16, § 3º, da Lei 8.443/1992 c/c o art. 209, § 7º, do Regimento Interno do TCU, para adoção das medidas que entender cabíveis.

Tomada de contas especial instaurada pelo Fundo Nacional de Desenvolvimento da Educação (FNDE) em razão da omissão no dever de prestar contas dos recursos recebidos pela Prefeitura Municipal de Presidente Sarney/MA, no âmbito do Programa de Apoio aos Sistemas de Ensino para Atendimento de Jovens e Adultos (PEJA)  exercício de 2013. Análise da resposta da citação e da audiência.

Primeira Câmara

Município de Presidente Sarney - MA e Fundo Nacional de Desenvolvimento da Educação.

3. Responsável: Edison Bispo Chagas (XXX.278.403-XX).

13.1. Ministros presentes: Jorge Oliveira (na Presidência) e Benjamin Zymler (Relator).
13.2. Ministros-Substitutos convocados: Augusto Sherman Cavalcanti e Weder de Oliveira.

BENJAMIN ZYMLER

Cuidam os autos de tomada de contas especial instaurada pelo Fundo Nacional de Desenvolvimento da Educação (FNDE) em razão da omissão no dever de prestar contas dos recursos recebidos pela Prefeitura Municipal de Presidente Sarney/MA, no âmbito do Programa de Apoio aos Sistemas de Ensino para Atendimento de Jovens e Adultos (PEJA) - exercício de 2013.
2.	Para a consecução do aludido programa, o FNDE repassou a quantia total de R$ 342.179,00 à municipalidade.
3.	Na fase interna da tomada de contas especial, o órgão concedente verificou que não houve a comprovação da boa e regular aplicação dos recursos federais transferidos, em face da omissão no dever de prestar contas dos valores em tela.
4.	No relatório de TCE, o tomador de contas concluiu que o prejuízo importava o valor original de R$ 342.179,40, imputando responsabilidade ao Sr. Edison Bispo Chagas, prefeito municipal de Presidente Sarney/MA no período de 1º/1/2013 a 31/12/2016, na condição de gestor dos recursos.
5.	Submetidos os autos a esta Corte de Contas, determinei a citação do responsável em virtude da ocorrência e do débito apontados pelo FNDE, bem como a sua audiência, por conta do "não cumprimento do prazo originalmente estipulado para prestação de contas do Programa de Apoio aos Sistemas de Ensino para Atendimento de Jovens e Adultos (Peja) , cujo prazo encerrou-se em 3/8/2015".
6.	Cumpridas as medidas processuais, a SecexTCE verificou que a prestação de contas dos valores em apreço havia sido enviada ao FNDE, ainda que intempestivamente, em 1º/11/2019. Nesse cenário, acolhi a proposta entabulada pela unidade técnica no sentido de promover diligência junto à referida entidade a fim de que encaminhasse os seguintes documentos e informações com vistas ao saneamento e subsídio na análise da prestação de contas intempestivamente apresentada pelo município de Presidente Sarney/MA:
"26.1.	Cópia da Nota Técnica a ser expedida em face da prestação de contas intempestiva do Programa de Apoio aos Sistemas de Ensino para Atendimento de Jovens e Adultos (Peja) , no exercício de 2013 (Município de Presidente Sarney - MA) ;
26.2.	Informações sobre a pertinência e a possibilidade de os documentos oferecidos servirem de subsídio ao exame de mérito por parte do TCU."
7.	Após o envio da resposta, a SecexTCE deu seguimento ao exame da matéria, na forma da instrução transcrita parcialmente a seguir, com os ajustes de forma que entendi pertinentes:
"17.	Na Nota Técnica nº 1819894/2020 (peça 39, p. 1-8) , o FNDE consignou que a Resolução CD/FNDE/nº 2, de 18/1/2012, no art. 2º, obriga a entrega da prestação de contas com inserção, no SIGPC, das informações previstas nas respectivas resoluções que instituíram os repasses, as quais devem ser suficientes para:
	I - elaboração do relatório do cumprimento do objeto e dos benefícios alcançados, declarando a realização dos objetivos a que se propunha;
	II - elaboração da relação de bens ou serviços;
	III - elaboração da relação de despesas e pagamentos, com a indicação do respectivo credor;
	IV - conciliação bancária;
	V - outras demonstrações da execução dos recursos; e
	VI - anexação, quando for o caso, de cópias de documentos digitalizados/escaneados, como por exemplo: a) extrato bancário; b) fotos; c) Guia de Recolhimento da União; d) termo de aceitação definitiva da obra; e) despacho adjudicatório e homologação das licitações realizadas ou justificativa para sua dispensa ou inexigibilidade; f) faturas; g) recibos; h) notas fiscais; ou i) qualquer outro documento comprobatório da aplicação dos recursos.
18.	Segundo o apurado pela Autarquia, mediante análises no SIGPC, não foram atendidos os requisitos estabelecidos na Resolução nº 2/2012 e Resolução nº 48/2012 do FNDE, pois, não foram preenchidos eletronicamente os formulários do sistema. De fato, verificou-se a omissão de documentos no SIGPC, como o relatório quanto ao cumprimento do objeto, benefícios alcançados e objetivos do programa, conforme exigido pelas normas.
19.	Ao analisar o Demonstrativo da Receita e da Despesa, ainda, foram constatadas as seguintes ocorrências:
	a) A receita total declarada de R$ 353.141,16 contrasta com o somatório do saldo com os créditos efetuados na conta do programa de R$ 350.138,46;
	b) A despesa total declarada de R$ 350.908,08 destoa dos débitos ocorridos na conta do programa no total de R$ 247.303,41, segundo apurado no extrato bancário (BB agência 0566-5, conta corrente 37390-7) ;
	c) O saldo reprogramado para o exercício seguinte de R$ 2.233,13 difere do saldo apurado no final do exercício, de R$ 102.835,05, consoante extrato bancário (BB agência 0566-5, c/c 37390-7) .
20.	Ao examinar os extratos bancários (peça 45) e a Relação de Pagamentos (peça 46) , consta que foram declaradas despesas dos exercícios 2014 e 2019 (itens 11 a 19 da relação) , contrariando o disposto no § 12º do art. 14 da Resolução nº 48/2012. Além disso, apurou-se que o Parecer Conclusivo do Conselho de Acompanhamento e Controle Social - CACS não foi encaminhado, o que contraria o parágrafo único art. 19, da Resolução nº 48/2012, impossibilitando atestar a boa e regular aplicação dos recursos.
21.	Quanto à execução física, de acordo com a Nota Técnica nº 53/2020 do FNDE à peça 39, p. 9-11, as contas foram aprovadas parcialmente, face ao cumprimento parcial da meta física, constando proposta que o município apresentasse esclarecimentos. Segundo o documento, os recursos executados pela Prefeitura no exercício de 2013 eram suficientes para custear 192 novos alunos (meta física) da modalidade de educação de jovens e adultos. Nesse exercício, de acordo com as bases da Sinopse Estatística da Educação Básica do INEP, não foram declaradas 192 matrículas de EJA a mais que o ano anterior, o que resultou no alcance de 33% da meta física.
22.	É importante citar que cabia ao responsável nesta TCE apresentar alegações de defesa ou razões de justificativas, munidas de documentos, que sanassem a irregularidade concernente à não comprovação da boa e regular aplicação dos recursos, de modo a restar inequívoca a execução do PEJA/2013, consoante as normas que regulam o programa. Entretanto, não é o que se verifica nos autos, constando no SIGPC uma documentação incompleta, com omissão de relatórios de modo a comprovar as despesas efetuadas, cumprimento do objeto, benefícios e objetivos, coexistindo uma série de irregularidades, com discrepâncias de saldos informados.
23.	Em relação aos extratos bancários, não existe conciliação dos lançamentos com as despesas registradas na relação de pagamentos, nem explicações quanto à execução de despesas de outros exercícios (2014 e 2019) , além do que não consta na prestação de contas o Parecer Conclusivo do Conselho de Acompanhamento e Controle Social - CACS, pelo que se mantém a exigência da totalidade dos recursos repassados.
24.	Consta nos autos que o responsável foi citado por este Tribunal diante da não comprovação da boa e regular aplicação dos recursos federais repassados à Prefeitura Municipal de Presidente Sarney - MA, considerando a omissão no dever de prestar contas dos valores transferidos, no âmbito do PEJA/2013, cujo prazo se encerrou em 3/8/2015, tendo sido procedida a audiência por não cumprimento do prazo originalmente estipulado para prestação de contas, cujo prazo se encerrou em 3/8/2015. Somente após a citação, é que apresentou as contas, ainda, assim, com uma série de falhas e a falta de documentos, que não permitem concluir pela aprovação, nem mesmo parcial.
25.	Conforme Despacho de Conclusão das Comunicações Processuais à peça 26, as providências inerentes às comunicações processuais foram concluídas, e, transcorrido o prazo regimental, o responsável permaneceu silente, ou seja, não apresentou quaisquer alegações de defesa ou razões de justificativa quanto às irregularidades, nem recolheu o valor devido, devendo ser considerado revel no processo, nos termos do art. 12, §3º, da Lei 8.443/1992.
Da validade das notificações
26.		Preliminarmente, cumpre tecer breves considerações sobre a forma como são realizadas as comunicações processuais no TCU. A esse respeito, destacam-se o art. 179, do Regimento Interno do TCU (Resolução 155, de 4/12/2002) e o art. 4º, inciso III, § 1º, da Resolução TCU 170, de 30 de junho de 2004, in verbis:
 (...) 
27.		Bem se vê, portanto, que a validade da citação via postal não depende de que o aviso de recebimento seja assinado pelo próprio destinatário da comunicação, o que dispensa, no caso em tela, a entrega do AR em "mãos próprias". A exigência da norma é no sentido de o Tribunal verificar se a correspondência foi entregue no endereço correto, residindo aqui a necessidade de certeza inequívoca.
28.		Não é outra a orientação da jurisprudência do TCU, conforme se verifica dos julgados a seguir transcritos:
São válidas as comunicações processuais entregues, mediante carta registrada, no endereço correto do responsável, não havendo necessidade de que o recebimento seja feito por ele próprio (Acórdão 3648/2013-TCU-Segunda Câmara, Relator Ministro JOSÉ JORGE) ;
É prescindível a entrega pessoal das comunicações pelo TCU, razão pela qual não há necessidade de que o aviso de recebimento seja assinado pelo próprio destinatário. Entregando se a correspondência no endereço correto do destinatário, presume-se o recebimento da citação. (Acórdão 1019/2008-TCU-Plenário, Relator Ministro BENJAMIN ZYMLER) ;
As comunicações do TCU, inclusive as citações, deverão ser realizadas mediante Aviso de Recebimento - AR, via Empresa Brasileira de Correios e Telégrafos, bastando para sua validade que se demonstre que a correspondência foi entregue no endereço correto. (Acórdão 1526/2007-TCU-Plenário, Relator Ministro AROLDO CEDRAZ) .
29.	A validade do critério de comunicação processual do TCU foi referendada pelo Supremo Tribunal Federal, nos termos do julgamento do MS-AgR 25.816/DF, por meio do qual se afirmou a desnecessidade da ciência pessoal do interessado, entendendo-se suficiente a comprovação da entrega do "AR" no endereço do destinatário:
'Ementa: agravo regimental. Mandado de segurança. Desnecessidade de intimação pessoal das decisões do tribunal de contas da união. art. 179 do regimento interno do TCU. Intimação do ato impugnado por carta registrada, iniciado o prazo do art. 18 da lei nº 1.533/51 da data constante do aviso de recebimento. Decadência reconhecida. Agravo improvido.
O envio de carta registrada com aviso de recebimento está expressamente enumerado entre os meios de comunicação de que dispõe o Tribunal de Contas da União para proceder às suas intimações.
O inciso II do art. 179 do Regimento Interno do TCU é claro ao exigir apenas a comprovação da entrega no endereço do destinatário, bastando o aviso de recebimento simples.' 
Da revelia do responsável Edison Bispo Chagas.
30.	No caso vertente, a citação do responsável se deu em endereços provenientes da base CPF da Receita Federal, em sistema custodiado pelo TCU. A entrega dos ofícios citatórios nesses endereços ficou comprovada, conforme peça 25 dos autos.
31.	Nos processos do TCU, a revelia não leva à presunção de que seriam verdadeiras todas as imputações levantadas contra o responsável, diferentemente do que ocorre no processo civil, em que a revelia do réu opera a presunção da verdade dos fatos narrados pelo autor (Acórdão 1009/2018-TCU-Plenário, Relator: BRUNO DANTAS; 2369/2013 - TCU - Plenário, Relator: BENJAMIN ZYMLER e 2449/2013 - TCU - Plenário, Relator: BENJAMIN ZYMLER) . Dessa forma, a avaliação da responsabilidade do agente não pode prescindir da prova existente no processo ou para ele carreada.
32.	Ao não apresentar sua defesa, o responsável deixou de produzir prova da regular aplicação dos recursos sob sua responsabilidade, em afronta às normas que impõem aos gestores públicos a obrigação legal de, sempre que demandados pelos órgãos de controle, apresentar os documentos que demonstrem a correta utilização das verbas públicas, a exemplo do contido no art. 93 do Decreto-Lei 200/1967: "Quem quer que utilize dinheiros públicos terá de justificar seu bom e regular emprego na conformidade das leis, regulamentos e normas emanadas das autoridades administrativas competentes."
33.	Mesmo as alegações de defesa não sendo apresentadas, considerando o princípio da verdade real que rege esta Corte, procurou-se buscar, em manifestações do responsável na fase interna desta Tomada de Contas Especial, se havia algum argumento que pudesse ser aproveitado a seu favor. No entanto, o responsável não se manifestou na fase interna, não havendo, assim, nenhum argumento que possa vir a ser analisado e posteriormente servir para afastar as irregularidades apontadas.
34.	Em consulta aos sistemas corporativos do instaurador (SIGPC) , realizada em 8/7/2020 (peças 43-44) , verifica-se que o responsável não sanou as contas e continua inadimplente.
35.	Em se tratando de processo em que a parte interessada não se manifestou acerca das irregularidades imputadas, não há elementos para que se possa efetivamente aferir e reconhecer a ocorrência de boa-fé na conduta do responsável, podendo este Tribunal, desde logo, proferir o julgamento de mérito pela irregularidade das contas, conforme os termos dos §§ 2º e 6º do art. 202 do Regimento Interno do TCU. Acórdão 2064/2011-TCU-Primeira Câmara (relator: Ubiratan Aguiar) , 6.182/2011-TCU-1ª Câmara (relator: Weber de Oliveira) , 4.072/2010-TCU-1ª Câmara (Relator: Valmir Campelo) , 1.189/2009-TCU-1ª Câmara (Relator: Marcos Bemquerer) , 731/2008-TCU-Plenário (Relator: Aroldo Cedraz) .
36.	Dessa forma, o responsável Edison Bispo Chagas deve ser considerado revel, nos termos do art. 12, §3º, da Lei 8.443/1992, e considerando a não comprovação da boa e regular aplicação dos recursos, e o descumprimento do prazo previsto de prestação de contas, sem quaisquer justificativas, devem as contas ser julgadas irregulares, condenando-o ao débito apurado e aplicando-lhe a multa prevista no art. 57 da Lei 8.443/1992.
37.	Cite-se que, nos termos do Acórdão 2050/2016-TCU-Segunda Câmara, Ministro Relator Marcos Bemquerer, nos casos em que o responsável tenha sido citado por omissão no dever de prestar contas e venha a apresentar a reclamada prestação de contas, mas na análise sejam detectadas irregularidades com dano ao erário, não é necessária a renovação da citação se no Ofício citatório estiver expressamente consignado que o débito decorrer da não comprovação da boa e regular aplicação dos recursos geridos, como se verificou à peça 24, e o valor do dano apurado ao final não seja superior àquele que constou da citação, como, de fato, ocorreu nesta TCE, uma vez que o responsável foi citado pela totalidade do valor repassado.
Prescrição da Pretensão Punitiva
38.		Vale ressaltar que a pretensão punitiva do TCU, conforme Acórdão 1441/2016-TCU-Plenário, Relator: Benjamin Zymler, que uniformizou a jurisprudência acerca dessa questão, subordina-se ao prazo geral de prescrição indicado no art. 205 do Código Civil, que é de dez anos, contado da data de ocorrência da irregularidade sancionada, nos termos do art. 189 do Código Civil, sendo este prazo interrompido pelo ato que ordenar a citação, a audiência ou a oitiva do responsável.
39.	No caso em exame, não ocorreu a prescrição da pretensão punitiva, uma vez que a irregularidade sancionada ocorreu em 4/8/2015, e o ato de ordenação da citação ocorreu em 17/9/2019 (peça 23) .
Cumulatividade de multas 
40.	Quanto à possibilidade de aplicação cumulativa das multas dos arts. 57 e 58, Inciso I, da Lei 8.443/1992, ainda que seja adequada a realização de citação e audiência do responsável, por força do disposto no art. 209, §4º, do Regimento Interno do TCU, o Tribunal reconhece que existe relação de subordinação entre as condutas de "não comprovação da aplicação dos recursos" e de "omissão na prestação de contas", sendo a primeira consequência da segunda, o que enseja, na verificação das duas irregularidades, a aplicação da multa do art. 57, com o afastamento da multa do art. 58, inciso I, em atenção ao princípio da absorção (Acórdão 9579/2015-TCU-Segunda Câmara, Relator Ministro Vital do Rêgo; Acórdão 2469/2019-TCU-Primeira Câmara, Relator Ministro Augusto Sherman) .
41.	Conforme leciona Cezar Bitencourt (Tratado de Direito Penal: parte geral - 8ª Edição - São Paulo: Saraiva, 2003. Pg. 565) , na absorção, " (...) a pena do delito mais grave absorve a pena do delito menos grave, que deve ser desprezada". No caso concreto, a "omissão no dever de prestar contas", embora seja uma irregularidade autônoma, funciona como fase ou meio para a consecução da "não comprovação da aplicação dos recursos", havendo clara relação de interdependência entre essas condutas. Dessa forma, recaindo as duas ocorrências num mesmo gestor, deve prevalecer a pena do delito mais grave, qual seja, a multa do art. 57, da Lei 8.443/1992.
42.	Cumpre observar, ainda, que a conduta do responsável, consistente na irregularidade de "não comprovação da boa e regular aplicação dos recursos federais repassados em face da omissão no dever de prestar contas" configura violação não só às regras legais, mas também aos princípios basilares da administração pública, eis que, em última análise, ocorre o comprometimento da necessária satisfação à sociedade sobre o efetivo emprego dos recursos públicos postos à disposição da municipalidade, por força do instrumento de repasse em questão.
43.	Nesses casos, em que fica evidente a falta de transparência e lisura, não há como afastar as suspeitas sempre presentes de que a totalidade dos recursos públicos federais, transferida ao município, tenha sido integralmente desviada, em prol de gestor ímprobo, ou de pessoas por ele determinadas, a revelar grave inobservância de dever de cuidado no trato com a coisa pública, isto é, ato praticado com culpa grave, pois, na espécie, a conduta do responsável se distancia daquela que seria esperada de um administrador público minimante diligente, num claro exemplo de erro grosseiro a que alude o art. 28 do Decreto-lei 4.657/1942 (Lei de Introdução às Normas do Direito Brasileiro) , incluído pela Lei 13.655/2018 (Acórdão 1689/2019-TCU-Plenário, Relator: Ministro AUGUSTO NARDES; Acórdão 2924/2018-TCU-Plenário, Relator: Ministro JOSÉ MUCIO MONTEIRO; Acórdão 2391/2018-TCU-Plenário, Relator: Ministro BENJAMIN ZYMLER) . 
CONCLUSÃO
44.		Em face da análise promovida na seção "Exame Técnico", verifica-se que o responsável Edison Bispo Chagas, mesmo com a apresentação parcial de documentos no SIGPC, não logrou comprovar a boa e regular aplicação dos recursos repassados mediante o Programa de Apoio aos Sistemas de Ensino para Atendimento de Jovens e Adultos (PEJA) - exercício de 2013, e instado a se manifestar, optou pelo silêncio, configurando a revelia, nos termos do §3º, do art. 12, da Lei 8.443/1992, inexistindo nos autos elementos que demonstrem a boa-fé ou a ocorrência de outras excludentes de culpabilidade.
45.	Vale ressaltar que a jurisprudência pacífica nesta Corte é no sentido da imprescritibilidade das ações de ressarcimento ao erário (Súmula TCU 282) . Dessa forma, identificado dano ao erário, deve se instaurar e julgar o processo de tomada de contas especial para responsabilizar seus agentes causadores, respeitando o direito ao contraditório e à ampla defesa, independentemente de quando ocorreram os atos impugnados. Verifica-se também que não houve a prescrição da pretensão punitiva, conforme análise já realizada.
46.	Deste modo, sugere-se que as contas do responsável sejam julgadas irregulares, nos termos do art. 202, § 6º, do Regimento Interno do TCU, com a imputação do débito atualizado monetariamente e acrescido de juros de mora, nos termos do art. 202, §1º do Regimento Interno do TCU, com a aplicação da multa prevista no art. 57 da Lei 8.443/1992. Por fim, como não houve elementos que pudessem modificar o entendimento acerca das irregularidades em apuração, mantém-se a matriz de responsabilização presente na peça 19.
PROPOSTA DE ENCAMINHAMENTO
47.	Diante do exposto, submetemos os autos à consideração superior, propondo ao Tribunal:
a)	considerar revel o responsável Edison Bispo Chagas (CPF XXX.278.403-XX) , para todos os efeitos, dando-se prosseguimento ao processo, com fulcro no art. 12, § 3º, da Lei 8.443/1992;
b)	julgar irregulares, nos termos dos arts. 1º, inciso I, 16, inciso III, alíneas "a" e "c", da Lei 8.443/1992, c/c os arts. 19 e 23, inciso III, da mesma Lei, as contas do responsável Edison Bispo Chagas (CPF XXX.278.403-XX) , condenando-o ao pagamento das importâncias a seguir especificadas, atualizadas monetariamente e acrescidas dos juros de mora, calculadas a partir das datas discriminadas até a data da efetiva quitação do débito, fixando-lhe o prazo de quinze dias, para que comprove, perante o Tribunal, o recolhimento das referidas quantias aos cofres do Fundo Nacional de Desenvolvimento da Educação, nos termos do art. 23, inciso III, alínea "a", da citada lei, c/c o art. 214, inciso III, alínea "a", do Regimento Interno do TCU;
	Débitos relacionados ao Sr. Edison Bispo Chagas (CPF XXX.278.403-XX) , Ex-Prefeito Municipal de Presidente Sarney/MA no período de 1/1/2013 a 31/12/2016.
	Data de ocorrência
	Valor histórico (R$) 

	3/1/2013
	171.089,70

	8/8/2013
	171.089,70

c)	aplicar ao responsável, Edison Bispo Chagas (CPF XXX.278.403-XX) , a multa prevista no art. 57 da Lei 8.443/1992 c/c o art. 267 do Regimento Interno do TCU, fixando-lhe o prazo de quinze dias, a contar da notificação, para que comprove, perante o Tribunal (art. 214, III, alínea "a", do Regimento Interno do TCU) , o recolhimento da dívida aos cofres do Tesouro Nacional, atualizada monetariamente desde a data do acórdão que vier a ser proferido por este Tribunal até a do efetivo recolhimento, se pagas após o vencimento, na forma da legislação em vigor;
d)	autorizar, desde logo, a cobrança judicial da dívida, caso não atendida a notificação, na forma do disposto no art. 28, inciso II, da Lei 8.443/1992;
e)	autorizar também, desde logo, se requerido, com fundamento no art. 26 da Lei 8.443, de 1992, c/c o art. 217, §§ 1º e 2º do Regimento Interno do TCU, o parcelamento da dívida em até 36 parcelas, incidindo, sobre cada parcela, corrigida monetariamente, os correspondentes acréscimos legais, fixando-lhe o prazo de quinze dias, a contar do recebimento da notificação, para comprovar, perante o Tribunal, o recolhimento da primeira parcela, e de trinta dias, a contar da parcela anterior, para comprovar os recolhimentos das demais parcelas, devendo incidir, sobre cada valor mensal, atualizado monetariamente, os juros de mora devidos, no caso do débito, na forma prevista na legislação em vigor, alertando o responsável de que a falta de comprovação do recolhimento de qualquer parcela importará o vencimento antecipado do saldo devedor, nos termos do § 2º do art. 217 do Regimento Interno deste Tribunal;
f)	esclarecer ao responsável Edison Bispo Chagas (CPF XXX.278.403-XX) que, caso se demonstre, por via recursal, a correta aplicação dos recursos, mas não se justifique a omissão da prestação de contas, o débito poderá ser afastado, mas permanecerá a irregularidade das contas, dando-se ensejo à aplicação da multa prevista no art. 58, inciso I, da Lei 8.443/1992;
g)	enviar cópia do Acórdão a ser prolatado, bem como do Relatório e do Voto que o fundamentarem à Procuradoria da República no Estado do Maranhão, nos termos do à § 3º do art. 16 da Lei 8.443/1992, c/c o § 7º do art. 209 do Regimento Interno do TCU, para adoção das medidas cabíveis; e
h)	enviar cópia do Acórdão que vier a ser proferido ao Fundo Nacional de Desenvolvimento da Educação e ao responsável, para ciência, informando que a presente deliberação, acompanhada do Relatório e do Voto que a fundamenta, está disponível para a consulta no endereço www.tcu.gov.br/acordaos, além de esclarecer que, caso requerido, o TCU poderá fornecer sem custos as correspondentes cópias, de forma impressa."
8.	O corpo diretivo da SecexTCE e o Ministério Público junto ao TCU aquiesceram ao referido encaminhamento.
	É o relatório.

não há

Procurador Júlio Marcelo de Oliveira.

TOMADA DE CONTAS ESPECIAL. NÃO COMPROVAÇÃO DA CORRETA APLICAÇÃO DE RECURSOS PÚBLICOS TRANSFERIDOS NO ÂMBITO DO PEJA/2013 EM VIRTUDE DA OMISSÃO NO DEVER DE PRESTAR CONTAS. REVELIA. ENVIO POSTERIOR DA PRESTAÇÃO DE CONTAS DIRETAMENTE AO ÓRGÃO CONCEDENTE. EXPEDIÇÃO DE NOTA TÉCNICA PELA NÃO DEMONSTRAÇÃO DA REGULAR UTILIZAÇÃO DOS VALORES REPASSADOS. CONTAS IRREGULARES COM IMPUTAÇÃO DE DÉBITO E MULTA.

TOMADA DE CONTAS ESPECIAL (TCE)

Secretaria de Controle Externo de Tomada de Contas Especial (SecexTCE).

Cuidam os autos de tomada de contas especial instaurada pelo Fundo Nacional de Desenvolvimento da Educação (FNDE) em razão da omissão no dever de prestar contas dos recursos recebidos pela Prefeitura Municipal de Presidente Sarney/MA, no âmbito do Programa de Apoio aos Sistemas de Ensino para Atendimento de Jovens e Adultos (PEJA) - exercício de 2013.
2.	Para a consecução do aludido programa, o FNDE repassou a quantia total de R$ 342.179,00 à municipalidade.
3.	Na fase interna da tomada de contas especial, o órgão concedente verificou que não houve a comprovação da boa e regular aplicação dos recursos federais transferidos, em face da omissão no dever de prestar contas dos valores em tela.
4.	No relatório de TCE, o tomador de contas concluiu que o prejuízo importava o valor original de R$ 342.179,40, imputando responsabilidade ao Sr. Edison Bispo Chagas, prefeito municipal de Presidente Sarney/MA no período de 1º/1/2013 a 31/12/2016, na condição de gestor dos recursos.
5.	Submetidos os autos a esta Corte de Contas, determinei a citação do responsável em virtude da ocorrência e do débito apontados pelo FNDE, bem como a sua audiência, por conta do "não cumprimento do prazo originalmente estipulado para prestação de contas do Programa de Apoio aos Sistemas de Ensino para Atendimento de Jovens e Adultos (Peja) , cujo prazo encerrou-se em 3/8/2015".
6.	Cumpridas as medidas processuais, o Sr. Edison Bispo Chagas não juntou nenhuma resposta, tendo se tornado revel. Ao dar seguimento ao exame da matéria, a SecexTCE verificou que a prestação de contas dos valores em apreço havia sido enviada ao FNDE, ainda que intempestivamente, em 1°/11/2019. 
7.	Nesse cenário, acolhi a proposta entabulada pela unidade técnica no sentido de promover diligência junto à referida entidade a fim de que encaminhasse documentos e informações com vistas ao saneamento e subsídio na análise da prestação de contas intempestivamente apresentada pelo município de Presidente Sarney/MA.
8.	Após o envio da resposta, a SecexTCE examinou a matéria e concluiu, a partir da análise realizada pelo FNDE, que os documentos juntados posteriormente não lograram êxito em comprovar a boa e regular aplicação dos recursos repassados no âmbito do PEJA - exercício de 2013.
9.	Nesse quadro, alvitrou o julgamento das contas do Sr. Edison Bispo Chagas pela irregularidade e a sua condenação ao pagamento do débito especificado e da multa do art. 57 da Lei 8.443/1992.
10. 	O corpo diretivo da unidade técnica e o Ministério Público junto ao TCU aquiesceram ao aludido encaminhamento.
11. 	Feito esse necessário resumo, passo a decidir.
12. 	Manifesto-me de acordo com a análise da SecexTCE e incorporo as considerações esposadas como razão de decidir, sem prejuízo das ponderações que faço na sequência.
13.	Conforme a Nota Técnica 1.819.894/2020, o FNDE constatou diversas omissões na prestação de contas apresentada, a exemplo do não preenchimento de formulários no SiGPC e do não encaminhamento do relatório do cumprimento do objeto e dos benefícios alcançados, em desacordo com as Resoluções-FNDE 2/2012 e 48/2012.
14.	O órgão concedente verificou as seguintes impropriedades ao analisar o demonstrativo da receita e da despesa:
"a) A receita total declarada de R$ 353.141,16 contrasta com o somatório do saldo com os créditos efetuados na conta do programa de R$ 350.138,46;
b) A despesa total declarada de R$ 350.908,08 destoa dos débitos ocorridos na conta do programa no total de R$ 247.303,41, segundo apurado no extrato bancário (BB agência 0566-5, conta corrente 37390-7) ;
c) O saldo reprogramado para o exercício seguinte de R$ 2.233,13 difere do saldo apurado no final do exercício, de R$ 102.835,05, consoante extrato bancário (BB agência 0566-5, c/c 37390-7) ."
15.	No que se refere aos extratos bancários e à relação de pagamentos, o FNDE aduziu que foram declaradas despesas dos exercícios de 2014 e 2019, contrariando o disposto no § 12 do art. 14 da Resolução 48/2012. Ademais, não existe conciliação dos lançamentos com as despesas registradas na relação de pagamentos, nem explicações quanto à execução de despesas de outros exercícios (2014 e 2019) . 
16.	Quanto à execução física, o corpo técnico do FNDE alvitrou a aprovação parcial do cumprimento da meta física, uma vez que houve a matrícula de 63 novos alunos no PEJA, o que corresponde a apenas 33% do número previsto - 192 novos alunos, considerando os recursos disponíveis (R$ 342.179,00) e o valor por aluno (R$ 1.777,38) .
17.	Por fim, não houve o encaminhamento do parecer conclusivo do Conselho de Acompanhamento e Controle Social - CACS, o que contraria o parágrafo único do art. 19 da Resolução 48/2012. 
18.	Conforme bem assinalado pela SecexTCE, cabia ao responsável apresentar alegações de defesa munidas de documentos que sanassem a irregularidade concernente à não comprovação da boa e regular aplicação dos recursos, de modo a restar inequívoca a execução do PEJA/2013, consoante as normas que regulam o programa. Da mesma forma, incumbia ao ex-prefeito justificar o descumprimento do prazo pactuado para o envio da prestação de contas.
19.	Todavia, o Sr. Edison Bispo Chagas não enviou nenhuma resposta a esta Corte de Contas e se limitou a juntar documentação incompleta no SiGPC, "com omissão de relatórios de modo a comprovar as despesas efetuadas, cumprimento do objeto, benefícios e objetivos, coexistindo uma série de irregularidades, com discrepâncias de saldos informados", nos exatos termos do exame empreendido pela unidade técnica.
20.	Diante das inconsistências verificadas na execução financeira do programa, especialmente a declaração de despesas em anos posteriores, a falta de conciliação dos lançamentos com as despesas registradas na relação de pagamentos e a diferença entre os valores declarados e os debitados na conta bancária, reputo correta a glosa integral dos valores transferidos, na forma proposta pela SecexTCE.
21.	Ainda que se possa suscitar a execução parcial das metas físicas, é preciso ressaltar que as irregularidades verificadas pelo FNDE impedem o estabelecimento de um liame causal entre os recursos transferidos e a realização parcial do programa, de forma que não é possível assegurar que a sua execução se deu com os recursos transferidos à municipalidade.
22.	Não se pode olvidar que a jurisprudência do TCU é pacífica no sentido de que a mera execução física do objeto ou de parte dele não comprova o regular emprego dos recursos de convênio firmado com a União, "sendo necessário que o responsável demonstre o nexo causal entre os recursos por ele geridos e os documentos de despesas referentes à execução, como notas de empenho, ordens bancárias, cheques, recibos ou notas fiscais e extratos bancários, com vistas a confirmar a utilização dos recursos da União no ajuste." (Acórdão 5170/2015-TCU-Plenário) .
23.	Nesse cenário, considerando as inconsistências levantadas na execução financeira do programa, não há outro caminho a não ser julgar irregulares as contas do Sr. Edison Bispo Chagas e condená-lo ao pagamento do débito pelo qual foi citado. 
24.	No que se refere à recente discussão a respeito da prescritibilidade do débito, antecipo que o presente encaminhamento está de acordo com diversos precedentes desta Casa, que decidiram manter a jurisprudência do TCU pela imprescritibilidade, não obstante a decisão proferida no julgamento do Recurso Extraordinário 636.886 (Tema 899) . 
25.	Os fundamentos adotados nessas deliberações foram a existência de diversas dúvidas a respeito do marco jurídico aplicável à matéria e a interposição de embargos de declaração perante o STF (Acórdão 5236/2020-TCU-Primeira Câmara, 6.171/2020-2ª Câmara, 6.084/2020-1ª Câmara, 5.681/2020-2ª Câmara, 6.846/2020-2ª Câmara, 6.676/2020-2ª Câmara, 6.707/2020-2ª Câmara, 6.473/2020-1ª Câmara, 6.466/2020-1ª Câmara, 6.465/2020-1ª Câmara, dentre outros) .
26.	Com relação à multa, observo que os fatos ocorreram em 2013 e a autorização de sua citação, em 2019, antes, portanto, do transcurso do prazo decenal estabelecido no Acórdão 1441/2016-TCU-Plenário. Desse modo, não há óbice à aplicação da sanção, haja vista a não ocorrência da prescrição da pretensão punitiva.
27.	No que se refere à dosimetria da multa, entendo que a omissão no dever de prestar contas, com o posterior envio de prestação de contas incompleta ao órgão concedente, com omissão de vários documentos essenciais à comprovação da boa e regular gestão dos recursos públicos, constitui conduta praticada com grave inobservância do dever de cuidado, ou seja, com grave negligência.
28. 	Sendo assim, compreendo que a atitude do Sr. Edison Bispo Chagas é passível de ser punida com sanção, por configurar a ocorrência de erro grosseiro na gestão dos recursos federais.
29.	Quanto ao exame da culpabilidade, não há nos autos elementos que possam sugerir a presença de circunstâncias práticas que tenham limitado ou impedido a atuação do agente em conformidade com a lei. Em minha visão, o ex-prefeito tinha a possibilidade e o dever de conhecer a ilicitude de seu ato e evitar o seu cometimento, já que as condições para o cumprimento do dever de prestar contas estão expressamente previstas nas normas de regência.
30. 	Os fatos denotam certo grau de desleixo quanto ao dever de prestar contas, o que configura infração de notória gravidade e reprovabilidade.
31. 	Em pesquisa ao histórico processual do responsável, a fim de perquirir seus antecedentes, observo que o Sr. Edison Bispo Chagas nunca foi condenado neste Tribunal.
32. 	Por fim, não constam dos autos informações sobre outras circunstâncias agravantes nem sobre a aplicação de sanções de mesma natureza e relativas ao mesmo fato.
33. 	Em face dessas premissas, julgo adequada a aplicação de multa individual fundada no art. 57 da Lei 8.443/1992, no valor de R$ 200.000,00, que equivale a aproximadamente 40% do montante do débito atualizado.
34.	Tal percentual se justifica em razão da similaridade, em termos de gravidade, da apresentação de prestação de contas incompleta e contendo inconsistências, após a citação, com a omissão no dever de prestar contas, cuja pena-base tenho buscado fixar em 50% da dívida atualizada, conforme julgados mais recentes (Acórdão 12364/2020-TCU-Primeira Câmara e 11.805/2020-1ª Câmara) .
35.	Diante de todo o exposto, voto por que seja adotada a deliberação que ora submeto a este Colegiado.
	 
TCU, Sala das Sessões Ministro Luciano Brandão Alves de Souza, em 2 de fevereiro de 2021.
BENJAMIN ZYMLER 
Relator